【裁判字號】    96,訴,740
【裁判日期】    970926
【裁判案由】    清償債務等
【裁判全文】
臺灣桃園地方法院民事判決               96年度訴字第740號
原      告  己○○○
            庚○○原名為鍾武.
共      同
訴訟代理人  彭成青律師
被      告  丙○○
            丁○○
            乙○○
上   1  人
訴訟代理人  陳萬發律師
複  代理人  范坤棠律師
上列當事人間請求清償債務等事件，本院於民國97年9月4日言詞
辯論終結，判決如下：
    主    文
被告丁○○應給付原告新台幣佰貳拾陸萬肆仟零貳拾元，及自
民國九十六年五月十一日起至清償日止，按週年利率百分之五計
算之利息。
原告其餘之訴駁回。
訴訟費用由被告丁○○負擔百分之八十六，餘由原告負擔。
本判決第一項於原告以新台幣壹佰零捌萬玖仟元為被告丁○○供
擔保後，得假執行。但被告丁○○以新台幣佰貳拾陸萬肆仟零
貳拾元為原告預供擔保，得免為假執行。
原告其餘假執行之聲請駁回。
    事實及理由
壹、程序方面：
    被告丙○○經合法通知，未於言詞辯論期日到場，核無民事
    訴訟法第386 條所列各款情形，爰依原告聲請，由其一造辯
    論而為判決。
貳、實體方面：
一、本件原告主張：
  (一)被告丙○○經營之學鋒實業股份有限公司（下稱學鋒公司）
    ，與訴外人太萊晶體科技股份有限公司（下稱太萊公司）有
    業務上往來，丙○○為爭取業務，乃邀原告為其客戶之貨款
    債權提供擔保，原告遂以其所有坐落桃園縣中壢市○○段39
    -81 地號土地及其上門牌號碼為桃園縣中壢市○○路114 號
    建物（下稱系爭房地），設定新台幣（下同）30,000,000元
    最高限額抵押權予太萊公司。嗣丙○○因積欠太萊公司13,2
    64,020元未償，致系爭房地遭本院94年度執字第873 號拍賣
    抵押物事件執行拍賣，原告為免系爭房地因拍賣而受到不利
    益，乃與丙○○於民國94年5 月28日簽訂借貸協議書（下稱
    系爭協議書），並由被告乙○○及丁○○擔任連帶保證人，
    系爭協議書第1 條約定，甲方（即丙○○）所經營之學鋒公
    司（或以甲方之名義）積欠太萊公司貨款債務計本金13,264
    ,020 元 ，因乙方（即原告）向銀行貸款之管理費5,000 元
    、火險費5,490 元、代書費24,280元，總計13,298,790元（
    不含利息與訴訟費用、執行費用），現甲方同意向乙方借貸
    上揭金額先作為聲請本院94年度執字第873 號拍賣抵押物事
    件之擔保金，無論債務人異議之訴（案號：本院94年度重訴
    字第115 號，下稱系爭債務人異議之訴）是否因敗訴確定而
    使該擔保金充作返還太萊公司之貨款債務者，皆視作甲方已
    向乙方借款上揭金額，若乙方因訴訟結果而額外支付訴訟費
    用、執行費用與利息者，皆另外算入甲方向已方借款之總金
    額。系爭協議書第2 條則約定，雙方同意甲方借款所應支付
    乙方之利息，除乙方向銀行所貸款之利息應併予支付外，另
    須依法定利率為年息百分之5 計息，並自94年5 月30日繳付
    擔保金與乙方開始計算利息。又還款期限依系爭協議書第4
    條約定，為原告所提系爭債務人異議之訴判決確定之翌日。
  (二)原告與太萊公司間經數次協商後，雙方同意以3,264,020 元
    達成和解，丁○○同意與原告就該和解債務負連帶清償責任
    ，並於94年11月22日出具1 紙同意書（下稱系爭同意書）為
    證。又依系爭協議書約定，原告為處理丙○○與太萊公司間
    之貨款債務所給付之和解金、訴訟費用、銀行貸款相關費用
    及利息等支出，總計3, 813,198元（和解金：3,264,020 元
    ；訴訟費用：138,000 元；銀行貸款管理費：5,000 元；火
    險費：5,49 0元；代書費：24,280元；為提供擔保而向銀行
    借款16,000 ,000 元之利息計376,408 元），皆視為丙○○
    向原告借貸之金額，而乙○○、丁○○既為系爭協議書之連
    帶保證人，自應負連帶清償責任。詎原告為丙○○清償後，
    發函催告被告清償上開借款，被告卻置之不理，爰依系爭協
    議書及同意書，提起本件訴訟。
  (三)兩造簽訂系爭協議書時，係由丙○○自大陸以電話授權丁○○為其代理人，再由丁○○以代理人兼連帶保證人之身分與
    原告簽訂系爭協議書。又依證人孫志堅之證詞，可知系爭協
    議書簽署時，丁○○當場得以電話與丙○○聯繫，足認被告
    彼此間在聯絡上並無問題，而乙○○與丁○○住所既為同一
    ，被告間又具有父子、兄弟關係，應無乙○○所稱無法聯絡
    之情形。從而，乙○○抗辯伊係因遭原告欺罔於系爭協議書
    上簽名，顯屬不實。
  (四)系爭協議書第4 條約定，本意係指債務人異議之訴終結而言
    ，和解亦係訴訟程序終結方式之一，且原告與太萊公司洽談
    和解之事，原告事先有經過丙○○之代理人丁○○同意。再
    者，依證人甲○○之證詞，可知原告已實際支付300 多萬元
    與太萊公司，故原告提起本件訴訟，自屬有據。
  (五)聲明：
  1.被告應連帶給付原告3,813,198 元，及自起訴狀繕本送達被
    告之翌日起至清償日止，按年息百分之5 計算之利息。
  2.願供擔保，請准宣告假執行。
二、被告乙○○、丁○○則抗辯：
  (一)乙○○係不識字之年邁老農，於94年間某日，原告偕同乙○○之妹吳利妹前來聲稱丙○○與原告庚○○有生意往來，丙○○要打官司，需要丙○○簽名，因丙○○不在台灣，原告
    自稱已知會丙○○，只要乙○○於文件上簽署即可進行訴訟
    ，乙○○不疑有他，遂於系爭協議書上簽名，然當時丙○○
    根本不在台灣，丙○○也沒有委託丁○○代理，當場亦無律
    師見證，故系爭協議書所載內容顯有不實。其後，丙○○以
    電話與家裡聯絡，乙○○及丁○○始知悉受騙，丁○○隨即
    寄發存證信函向原告表達不承認系爭協議書。
  (二)學鋒公司係由訴外人戊○○經營，而非由丙○○所經營，則
    學鋒公司與太萊公司間有何貨款債務，與丙○○無涉，丙○○並未積欠太萊公司債務。況原告於提起系爭債務人異議之
    訴時，亦主張所有債權債務都存在在於學鋒公司與太萊公司
    間。又丙○○與庚○○合資作生意，係飛潤實業股份有限公
    司（下稱飛潤公司），足證原告係以欺騙之手法，向乙○○
    騙稱丙○○經營之學鋒公司欠太萊公司貨款需要訴訟，致乙○○誤信而在系爭協議書上簽名擔任連帶保證人。
  (三)丙○○早於93年8 月間即出境，其後即未曾返台，故未於系
    爭協議書上簽名，且系爭協議書上丙○○之印章亦非真正。
    又丙○○未委任丁○○為代理人，故丁○○以代理人名義簽
    名於系爭協議書上，非屬有權代理。
  (四)民法之借貸乃要物契約，丙○○並無積欠太萊公司債務，亦
    未向原告為任何金錢借貸，復未委任丁○○代理其處理事務
    ，則原告以系爭協議書提起本件訴訟，自屬無據。又丙○○
    非系爭協議書上之主債務人，縱認乙○○、丁○○為系爭協
    議書之保證人，亦不生從屬性質之保證效果。此外，系爭同
    意書上亦無乙○○之簽名，故原告對乙○○並無請求權。
  (五)系爭協議書之清償期限係以債務人異議之訴判決確定為據，
    則原告與太萊公司以訴訟上和解方式終結訴訟，且未經丙○○參與，不符系爭協議書約定。
  (六)原告主張其與太萊公司以3,264,020 元達成和解，然證人孫
    志堅提出原告與太萊公司於95年1 月15日簽立之和解協議書
    內容，其上記載雙方和解金額為1,326,402 元，故丁○○係
    遭原告詐騙而於系爭同意書上簽名，故丁○○以97年6 月26
    日民事答辯（三）狀繕本送達向原告為撤銷系爭同意書之意
    思表示。
  (七)答辯聲明：
  1.原告之訴及其假執行之聲請均駁回。
  2.如受不利之判決，願供擔保，請准宣告免為假執行。
三、被告丙○○經合法通知，未於言詞辯論期日到庭辯論，亦未
    提出任何書狀為何答辯或聲明。
四、本院之判斷：
  (一)原告主張其所有之系爭房地曾設定30,000,000元最高限額抵
    押權予太萊公司，其後，系爭房地遭太萊公司聲請本院以94
    年度執字第873 號拍賣抵押物事件執行拍賣，嗣原告向太萊
    公司提起系爭債務人異議之訴，於該案審理期間，原告與丁○○、乙○○等人簽立系爭協議書，由丁○○、乙○○就丙○○對原告所負債務擔任連帶保證人，而丁○○另出具系爭
    同意書與原告，表明願與丙○○就原告和太萊公司成立之和
    解債務負連帶清償責任。之後，原告與太萊公司已達成和解
    等情，業據其提出系爭協議書、系爭同意書影本各1 紙為證
    （參見本院卷第8 至10頁），復經本院調取系爭債務人異議
    之訴卷宗核閱無訛，且有原告與太萊公司於95年1 月15日簽
    立之和解協議書1 件在卷可稽 (參見本院卷第116 至119 頁
    ），丁○○及乙○○對此並不爭執，而丙○○已於相當時期
    受合法之通知，於言辯論期日不到場，亦未提出準備書狀爭
    執，是原告主張之前揭事實，自堪信為真實。原告復主張其
    與太萊公司係以3,264, 020元達成和解，並已清償完畢，依
    系爭協議書約定，該和解款項皆視為丙○○向原告借貸之金
    額，而乙○○、丁○○既為系爭協議書之連帶保證人，自應
    負連帶清償責任等語，為丁○○及乙○○所否認，並執前詞
    置辯。
  (二)按無代理權人以代理人名義所為之法律行為，非經本人承認
    ，對於本人，不生效力。民法第170 條第1 項定有明文。原
    告主張兩造簽訂系爭協議書時，係由身處大陸之丙○○以電
    話授予丁○○代理權之方式，由丁○○以代理人兼連帶保證
    人名義與原告簽訂系爭協議書乙節，業經丁○○所否認，則
    原告對此有利於己之事實，自應負舉證責任。經查，證人孫
    志堅到庭證稱：（丁○○當時有無提出丙○○的授權書？）
    沒有。（為何准許他代理？）丁○○當場撥電話給丙○○，
    經原告2 人與丁○○確認是丙○○本人，才准許丁○○代理
    丙○○等語（參見本院卷第108 頁），由此可知，系爭協議
    書簽署當日，丁○○並未提出丙○○之授權文件，當日僅由
    丁○○與原告透過電話確認與其等通話者為丙○○。顯見孫
    志堅並未親自以電話對丙○○之身分進行查核確認，僅以丁○○及原告當場之通話行為及通話內容之轉述逕予認定丁○○為丙○○之代理人，則當日與原告及丁○○通話者是否確
    為丙○○本人，即非無疑。縱認當日與原告等人通話者為丙○○本人，然當日通話之內容為何，諸如丙○○是否有意授
    與代理權、授權對象及授權範圍等重要事項，均未經孫志堅
    確認，故孫志堅之上揭證詞自難為有利於原告之認定。原告
    對於丙○○有授權丁○○於系爭協議書上簽名乙節，復未能
    提出其他證據以供本院參酌，是原告此部分主張，不足採信
    。從而，系爭協議書對丙○○不生效力，原告依系爭協議書
    請求丙○○履行清償債務責任，於法無據，委無可採。
  (三)按連帶保證為保證之一種，並非連帶債務，其特點在於其債
    務不失其附從性，主債務人與連帶保證人間之關係，應適用
    關於保證之規定，主債務人與連帶保證人間並無分擔部分。
    又保證債務之存在，係以主債務之存在為前提（最高法院88
    年度台上字第1169號及85年度台上字第2448號判決意旨參照
    ）。原告主張其與太萊公司係以3,264, 020元達成和解，並
    已清償完畢，依系爭協議書約定，該和解款項皆視為丙○○
    向原告借貸之金額，而乙○○、丁○○既為系爭協議書之連
    帶保證人，自應負連帶清償責任等語，惟乙○○、丁○○抗
    辯學鋒公司係由戊○○經營，而非由丙○○所經營，則學鋒
    公司與太萊公司間有何貨款債務，與丙○○無涉，丙○○並
    未積欠太萊公司債務，則丙○○並非系爭協議書之主債務人
    ，縱認乙○○、丁○○為系爭協議書之保證人，亦不生從屬
    性質之保證效果等語。經查，系爭協議書之內容並未經過丙○○本人確認或授權予他人處理，已如前述，則系爭協議書
    對丙○○並不發生效力。又證人即太萊公司前負責人甲○○
    到庭證稱：因為太萊公司從韓國引進手機，時間有延誤到，
    所以就沒有照合約履行，後來學鋒公司要去買IC，再與太萊
    公司方副總聯繫，雙方同意由太萊公司先購買IC再去賣給學
    鋒公司，所以太萊公司才會對學鋒公司取得債權約1300多萬
    元；我不清楚丙○○個人有沒有欠太萊公司錢，但我知道學
    鋒公司欠太萊公司1300多萬元，因為丙○○當時是掛名學鋒
    公司的總經理，所以他要負責，丙○○本身沒有簽任何書面
    ，表示他個人要連帶負責等語（參見本院卷第106 至107 頁
    ），由此可知，原告與太萊公司洽談和解所處理之債務係學
    鋒公司積欠太萊公司之債務，而非丙○○個人之債務，則丙○○焉有可能認同系爭協議書之內容，是原告主張丙○○同
    意將原告與太萊公司達成和解之金額3,264, 020元皆視為丙○○向原告借貸之金額云云，與常理有違，自難採信。又乙○○、丁○○雖不否認伊等有在系爭協議書上連帶保證人欄
    簽名，然因乙○○、丁○○所保證之主債務係丙○○對原告
    所負之借款債務，而丙○○既未與原告有借貸之合意，則系
    爭協議書之主債務即不存在，依乙○○、丁○○所負保證債
    務之附從性，乙○○、丁○○亦無庸依系爭協議書對原告負
    清償責任。
  (四)原告主張丁○○曾出具系爭同意書與原告，表明願與丙○○
    就原告和太萊公司成立之和解債務負連帶清償責任等語，丁○○則抗辯原告主張其與太萊公司以3,264,020 元達成和解
    ，然依上開和解協議書所示，其上記載原告與太萊公司和解
    金額為1,326,402 元，足證丁○○係遭原告詐騙而於系爭同
    意書上簽名，故丁○○以97年6 月26日民事答辯（三）狀繕
    本送達向原告為撤銷系爭同意書之意思表示等語。經查，證
    人甲○○到庭證稱：我委託中間人與原告接洽，94年年底時
    ，丙○○不在臺灣，是由己○○○出面，最後己○○○賠償
    300 多萬元，因為有中間人，所以實際上太萊公司只拿到13
    0 多萬元，太萊公司去撤回執行部分等語（參見本院卷第10
    7 頁）。由此可知，原告為與太萊公司達成和解確已支出30
    0 多萬元，只是其中約160 餘萬元之金額係向中間人給付，
    故系爭同意書上所載金額應係丁○○所認同原告與太萊公司
    處理和解事宜所需支出之金額，則原告並未有施用詐術使丁○○陷於錯誤之情事，故丁○○以受到原告詐欺為由請求撤
    銷系爭同意書上所為之意思表示，洵屬無據，為不足採。況
    縱認丁○○所述渠係受到原告詐欺而出具系爭同意書一節屬
    實，然丁○○於95年11月22日向原告寄發存證信函時，即已
    對系爭同意書所載之債務內容提出質疑，足見丁○○當時應
    已知悉原告對渠施以詐欺之情事，依民法第93條前段規定，
    前條之撤銷，應於發見詐欺或脅迫終止後，1 年內為之。準
    此，丁○○至遲應於96年11月22日前向原告為撤銷系爭同意
    書之意思表示，然丁○○係於97年6 月26日始向原告為撤銷
    系爭同意書之意思表示，已逾1 年之除斥期間，是丁○○仍
    應受到系爭同意書之拘束。
  (五)綜上所述，系爭協議書對於丙○○不生效力，原告復未能舉
    證證明其對丙○○有其他債權存在，則乙○○及丁○○因系
    爭協議書對原告所負之保證債務欠缺附從之主債務，故乙○○及丁○○亦無庸依系爭協議書負清償責任。又丁○○自承
    系爭同意書上之簽名為真正，而丁○○向原告為撤銷系爭同
    意書之行為，於法不合，已如前述，則丁○○仍應受到系爭
    同意書之拘束。復因系爭同意書上並無丙○○及乙○○之簽
    名，丙○○亦未授權丁○○代理。從而，原告依系爭同意書
    之約定，請求丙○○給付3,264,020 元，及自起訴狀繕本送
    達丁○○之翌日（即96年5 月11日）起至清償日止，按年息
    百分之5 計算之利息，洵屬有據，應予准許，逾此範圍之請
    求，則無理由，應予駁回。
五、本件事證已臻明確，兩造間其餘攻擊或防禦方法，經本院審
    酌後，認為均不足以影響本判決之結果，爰不一一予以論述
    ，附此敘明。
六、原告及丁○○均陳明願供擔保，聲請宣告假執行及免為假執
    行，就原告勝訴部分，經核與法並無不合，爰分別酌定相當
    擔保金額予以准許，至於原告敗訴部分，其假執行之聲請，
    因訴之駁回而失所附麗，應併予駁回。
七、據上論結，本件原告之訴一部為有理由，一部為無理由，依
    民事訴訟法第385 條第1 項前段、第79條、第85條第1 項前
    段、第390 條第2 項、第392 條第2 項，判決如主文。
中    華    民    國    97    年    9     月    26    日
                  民事第一庭    法  官  林哲賢
上為正本係照原本作成。
如對本判決上訴，須於判決送達後20日內向本院提出上訴狀
中    華    民    國    97    年    9     月    26    日
                                書記官  羅美英


司法院資訊處製作；財團法人民間司法改革基金會備份。
